# Andmeanalüüs

## Praktiline osa 1

1. Aktiveerisin graafiku. Selleks, et andmed sobituksid üle graafikuakna, tuli valida akna teguiribalt vasakpoolseim ikoon ning seda vajutada. Nii nägin graafikult suuremalt kogutud andmeid ning ka neile sobitatud vastavat sirget.

2.  Uurisin deformatsiooni-jõu graafikut. Jõu ja deformatsiooni vahelist seost kirjeldab lineaarne sõltuvus (\@ref(eq:force)). Seega, sobitades antud graafikuosa regressioonisirgega (üldvalem $y := k \cdot x + b$, kus *y* on vertikaalteljel olev suurus - mul vastas see jõule *F* - ning *x* horisontaalteljel olev suurus - mul vastas see deformatsioonile *x*) sai leida sirge tõusu (*slope*), mis ongi jälkus *k*. Kuivõrd sirge tõus on negatiivne, siis jälkuse väärtus ise on absoluutväärtus tõusust *k*.

    ```{r label = "k", fig.cap="Võnkeperioodi ruudu sõltuvus pendli pikkusest"}
librarian::shelf(
  ggplot2, latex2exp,
                 ggpubr # for stat_regline_equation
  )
ggplot(data = determination_of_spring_stiffness, aes(x = delta_x, y = F)) + geom_point() + labs(x = TeX("$\\frac{\\Delta(x)}{m}$"), y = TeX("$\\frac{F}{N}$")) +
  geom_smooth() +
  stat_regline_equation()
    delta_x_F_lm <- lm(F ~ delta_x, data = determination_of_spring_stiffness)
summary_delta_x_F_lm <- summary(delta_x_F_lm)
abs_k <- abs(summary_delta_x_F_lm$coefficients["delta_x", "Estimate"])


    ```

    **Vedru jälkus:** $|k| := \mathrm{`r abs_k` \times \frac{kg}{s^2}}$

3. Esitasin protokollis kas *DataStudio*s kuvatud deformatsiooni-jõu graafik või koostasin vastavalt tabelile \@ref(tab:determination-of-spring-stiffness) ise deformatsiooni-jõu graafiku.

4.  Kontrollisin, kas Hooke'i seadus kehtib, st kui lähedal on deformatsiooni ja jõu graafik lineaarsele sõltuvusele. Selleks arvutasin saadud deformatsiooni-jõu graafikule Pearsoni korrelatsiooni kordaja $R_p$. Tegin järeldused katse õnnestumise kohta.

    ```{r label = "correlation"}
    R_p <- cor(F, delta_x, method = "pearson")
    ```

    $R_p := `r R_p`$
    
