# Vastused küsimustele

1.  **Kas füüsikalise pendli $T_f$ ja $T_r$ langevad kokku katse vea täpsusega?**

    Füüsikalise pendli $T_r := \mathrm{`r mean_T_r` \times s}$. Selle kaudu üldse hindasin mõõteviga, mistõttu tuleks nüüd vaadelda, kas $T_f$ sobitub lubatud mõõtemääramatusse:
    
    ```{r label = "answer-1"}
    min_T_r <- mean_T_r - delta_T
    max_T_r <- mean_T_r + delta_T
    
    if (T_f >= min_T_r && T <= max_T_r) {
      answer <- "Mahub küll."
    } else {
      answer <- "Ei mahu ikka küll."
    }
    ```
    
    `r answer`

2.  **Milline on teoreetilise ja mõõdetud tulemuse suhteline erinevus?**

    ```{r label = "answer-2"}
    R_T <- abs(T_f - mean_T_r) / T_f
    ```
    
    `r R_T` oli teoreetilise ja mõõdetud tulemuse suhteline erinevus.
    
3.  **Millised katsetegurid võivad põhjustada erinevusi $T_f$'i ja $T_r$'i vahel?**

    Varda pikkuse, raskuskeskme kauguse mõõtmise ebatäpsus, samuti üldse raskuskeskme väljaselgitamine.

4.  **Kas matemaatilise pendli periood sõltub pendelkeha massist? Miks?**

    Ei sõltu, sest valemis \@ref(eq:period-mathematical) massi pole.

5.  **Kas füüsikalise pendli periood sõltub pendelkeha massist? Põhjendan oma vastust.**

    Sõltub, sest valemis \@ref(eq:period-physical) on mass.

6.  **Kas samasugust raskuskiirenduse määramise katset saaks kasutada ka näiteks Marsil ja Jupiteril? Kui jah, siis mis oleks erinevat ja mis sarnast katsetulemustes? Mis toimuks tõusuga *k* (suureneks, väheneks, jääks samaks)**

    a)  **Marsil?**
  
        Saaks küll, kui seda teeks robot. Kuna Marsil on raskuskiirendus väiksem, on võnkeperiood suurem. Tõus *k* on väiksema *g* puhul suurem.
    
    b) **Jupiteril?**
  
        Saaks küll, kui seda teeks robot. Kuna Jupiteri kohal on raskuskiirendus suurem, on võnkeperiood väiksem. Tõus *k* on suurema *g* puhul väiksem.
