# Töö käik

## Teoreetilised alused

### Matemaatiline pendel

Matemaatiliseks pendliks nimetatakse punktmassi, mis on riputatud mitteveniva, kaaluta niidi otsa ja võib raskusjõu mõjul võnkuda vertikaaltasandis. Matemaatiline pendel on idealiseeritud seadeldis ja seda pole tegelikult võimalik valmistada. Enam-vähem vastab nendele tingimustele peenikese niidi otsa riputatud väike raske kuulike.

Väikese amplituudi korral (kuni 5°) väljendab matemaatilise pendli võnkeperioodi *T* üsna täpselt järgmine valem:

```{=tex}
\begin{align}
T := 2 \cdot \pi \cdot \sqrt{\frac{l}{g}},
(\#eq:period-mathematical)
\end{align}
```

kus *l* on pendli pikkus ja *g* raskuskiirendus katsetamise kohas. Võttes mõlemad võrrandi pooled ruutu ja avaldades saadud seosest pendli pikkuse *l*, saame:


```{=tex}
\begin{align}
l := \frac{g \cdot T^2}{4 \cdot \pi^2},
(\#eq:length)
\end{align}
```

Saadud valemist on näha, et pendli pikkuse *l* ja selle võnkeperioodi *T* ruudu vahel on lineaarne seos.

### Füüsikaline pendel

Füüsikaliseks pendliks võib olla iga kõva keha, mis raskusjõu mõjul võib võnkuda ümber horisontaalse pöörlemistelje. Selliseid pendleid kohtab palju: seinakella pendlid, laes rippuvad lühtrid, käes rippuv portfell jms. Ka matemaatiline pendel kujutab endast tegelikult füüsikalist pendlit ja seda rakendatakse vaid seetõttu, et selle teooria on lihtsam füüsikalise pendli omast.

Eeldusel, et võnkeamplituud ei ole suur (alla 5°), on füüsikalise pendli periood *T* väljendatav valemiga


```{=tex}
\begin{align}
T := 2 \cdot \pi \cdot \sqrt{\frac{I}{m \cdot g \cdot d}},
(\#eq:period-physical)
\end{align}
```

kus *I* on pendli inertsimoment pöörlemistelje suhtes, *m*: pendli mass, *g*: raskuskiirendus ja *d*: pendlikeha raskuskeskme kaugus pöörlemisteljest.

## Töö sisu

### Praktiline osa 1

#### Tutvumime katseseadmel oleva matemaatilise ja füüsikalise pendliga

Matemaatilist pendlit (joonisel \@ref(fig:setting-up-test-device)) kujutab niidi otsa riputatud pendlikeha (raske kuulike), mis võib võnkuda ühes tasandis. Pendli pikkust *l* arvestatakse kinnituspunktist kuni pendlikeha keskpaigani (jooneni pendelkehal). Pendli pikkust saab reguleerida pendliniidi üht haru hoidva kruvi *A* abil, mis asub katseseadme üleval osas. Teise haru üleval otsas asub väike vändake, mille abil on võimalik niidil keerdusid maha kerida (pendli niit ei tohi katsetamise ajal olla iseendaga keerdus). Pendli pikkust tuleb mõõta eraldi joonlauaga, sest tugisambal olev mõõtejoonlaud pole kahjuks täpne.

Füüsikalist pendlit (joonis \@ref(fig:setting-up-test-device)) kujutab varras pikkusega *L*, mis võib võnkuda ümber telje *O*. Ühtlase varda raskuskese asub teatavasti varda geomeetrilises keskpunktis *C*. Raskuskeskme kaugus pöörlemisteljest on *d*. Telje *O* asukohta on võimalik katseseadmel muuta.

Katseseade on varustatud fotoväravaga, mis koos *xPlorer GLX*'ga võimaldab loendada täisvõngete arvu *N*, mõõta võnkeperioodi *T* kui ka võnkumiseks kulunud aega *t*. Et loendamine toimuks, tuleb fotovärava fotosilm tõsta sellisele kõrgusele, et võnkuva pendli ots katkestaks fotosilmas oleva valgusvoo (kriips pendelkehal peaks asuma fotosilmaga ühel ja samal kõrgusel). Õigest kõrgusest annab märku digitaaladapteri vastava ühenduspesa roheline tuluke (*xPlorer GLX* peab olema katsetamise ajaks sisse lülitatud). Juhul, kui fotovärav registreerib pendelkeha võnkumist, siis peaks pendelkeha fotoväravat läbimise hetkel vilkuma digitaaladapteril roheline tuluke.

#### Kuidas sõltub matemaatilise pendli võnkeperiood pendli pikkusest?

Uurisin seda katseliselt:

1. Esimesel vaatlusel reguleerisin pendli võimalikult pikaks. Järgmistel vaatlustel vähendasin pendli pikkust järk-järgult.

2. Kontrollisin, kas pendel võnkus fotosilma vahes takistamatult. Seejärel ühendasin fotovärava digitaaladapteri vahendusel *xPlorer GLX*'ga ja lülitasin seadme sisse. Kui *xPlorer GLX* küsis, millise anduriga on tegemist, siis tuli valida sealt *Photogate Pendulum*.

3. Edasi tuli minna põhimenüüsse. Avasin menüüst *Table*'i, märkisin *Statistic*'i menüüs linnukese ette *Average*'le (keskmine periood *Avg*), *standard deviation*ile (standardhälve *σ*) ja *Count* (võngete arv *#*). Standardhälvet laboritöös kirja polnud vaja panna, aga kui see on väike, siis annab see tunnistust edukast katsest.

4. Panin kõigepealt pendli väikese amplituudiga võnkuma ja seejärel hakkasin andmeid salvestama vajutades nupule. Katse lõpetamiseks vajutasin sama nuppu ning märkisin üles keskmise võnkeperioodi *Avg* ja võngete arvu *#* tabelisse \@ref(tab:mathematical-pendulum) võnkeperioodi ja võngete arvu lahtrisse.

5. Katset tuli korrata vähemalt kuus korda ja ühe katseseeria korral lasta pendlil sooritada 20 kuni 25 võnget.

6. Iga katseseeria korral tuli valida erinev pendlipikkus, see joonlauaga mõõta ja andmed kanda tabelisse \@ref(tab:mathematical-pendulum).

Pendli pikkus pidi algselt olema võimalikult suur.

```{r label = "mathematical-pendulum"}
run <- seq(1, 6)
l <- c(.517, .475, .442, .422, .392, .363)
N <- c(21, 20, 21, 21, 25, 23)
T <- c(1.449396, 1.393948, 1.3444, 1.3174, 1.450781, 1.222832)
T_squared <- T^2
k <- T_squared / l
g <- 4 * pi^2 / k
mathematical_pendulum <- data.frame(run, l, N, T, T_squared, k, g)
colnames(mathematical_pendulum) <- c("Nr", "Pendli pikkus $\\frac{l}{\\mathrm{m}}$", "Võngete arv $N$", "Võnkeperiood $\\frac{T}{s}$", "$\\frac{T^2}{\\mathrm{s^2}}$", "$\\frac{k}{\\mathrm{\\frac{s^2}{m}}}$", "$\\frac{g}{\\mathrm{\\frac{m}{s^2}}}$")

      librarian::shelf("kableExtra")
print_table(mathematical_pendulum, caption = "Matemaatilise pendli katseandmed", digits = 6) %>% kable_styling(    bootstrap_options = c("striped", "bordered", "condensed", "responsive", "hover"),
    latex_options = "scale_down",
    full_width = TRUE
      )



```
Kuigi võisin leida raskuskiirenduse *g* valemist \@ref(eq:length) seose $g := \frac{4 \cdot \pi^2 \times l}{T^2}$ abil ja erinevate *T* ja *l* väärtuste jaoks leida *g* väärtused, neid keskmistades, siis tegelikult ei ole see väga täpne meetod. Nimelt *l*'i ja *T* määramisel tekivad süstemaatilised vead, mis viivad *g* määramise ebatäpseks. Täpsemaks määramiseks kasutasin hoopis *l*'i ja $T^2$'u vahelist lineaarse sõltuvuse regressioonanalüüsi. Selleks võtsin $y := T^2$, $x := l$ ja kasutasin sirge üldvõrrandit \@ref(eq:line):

```{=tex}
\begin{align}
y := k \cdot x + b,
(\#eq:line)
\end{align}
```

Asendan valemist \@ref(eq:period-mathematical) *l*'i kordaja valemisse \@ref(eq:line):
```{=tex}
\begin{align}
T^2 := \frac{4 \cdot \pi^2}{g} \cdot l + b,
(\#eq:period-squared)
\end{align}
```

Seose \@ref(eq:period-squared) põhjal peaks $b := 0$, kuid mõõtmised ja andmeanalüüs näitavad, et reaalselt $b \ne 0$, mis on tingitud üldiselt süstemaatilisest mõõteveast.
```{r label = "g"}
g <- 9.8
```

Mõõtemääramatus:

```{=tex}
\begin{equation}
\Delta(x) := 2.57 \cdot \sqrt{\frac{\sum_{i := 1}^n{(\overline{x} - x_i)^2}}{n \cdot (n - 1)}}
(\#eq:delta_g)
\end{equation}
```

### Praktiline osa 2

#### Füüsikalise pendli võnkeperiood ja inertsimoment

1. Pöörasin fotovärava füüsikalise pendli otsa alla.

2. Panin pendli väikese amplituudiga võnkuma ning mõõtsin võnkeperioodi ühe pendlipikkuse korral sooritades selleks kuus katseseeriat. Ühes seerias pidi olema 20 kuni 25 võnget.

3. Täitsin tabeli \@ref(tab:physical-pendulum).

```{r label = "physical-pendulum"}
run <- 7:12
T_r <- c(1.202863, 1.202549, 1.202313, 1.202112, 1.201999, 1.201953)
N <- c(20, 21, 20, 20, 21, 21)
physical_pendulum <- data.frame(run, T_r, N)
colnames(physical_pendulum) <- c("Katse nr", "Võnkeperiood $\\frac{T_f}{\\mathrm{s}}$", "Võngete arv $N$")
      librarian::shelf("kableExtra")
print_table(physical_pendulum, caption = "Füüsikalise pendli katseandmed", digits = 6) %>% kable_styling(    bootstrap_options = c("striped", "bordered", "condensed", "responsive", "hover"),
    latex_options = "scale_down",
    full_width = TRUE
      )
```

#### Inertsimoment pöörlemistelje suhtes ja teoreetiline pendli periood

Steineri lause kohaselt on keha intertsimoment *I* suvalise telje suhtes võrdne läbi raskuskeskme mineva paralleelse telje suhtes võetud inertsimomendiga $I_c$, millele on liidetud keha massi korrutis keha raskuskeskme kauguse *d* ruuduga pöörlemisteljest:


```{=tex}
\begin{align}
I := I_c + m \cdot d^2
(\#eq:moment-of-inertia)
\end{align}
```

Seega taandub Steineri lause suvalise telje suhtes inertsimomendi arvutamisele keha raskuskeset läbiva telje suhtes.

minu katses on kasutatud ühtlast varba pikkusega *L*, mille teoreetiliselt tuletatud inertsimoment raskuskeset läbiva telje suhtes on $I_c := \frac{1}{12} \cdot m \cdot L^2$. Asendades selle valemisse \@ref(eq:moment-of-inertia), saan:


```{=tex}
\begin{align}
I := \frac{1}{12} \cdot m \cdot L^2 + m \cdot d^2 = m \cdot (\frac{L^2}{12} + d^2)
(\#eq:moment-of-inertia-for-pendulum)
\end{align}
```

Pendli pikkus:

$$L := \mathrm{58.9 \times cm \frac{10^{-2} \times m}{1 \times cm} = 5.89 \times 10^{-1} \times m}$$.
```{r label = "l"}
L <- 58.9e-2
```

Raskuskeskme kaugus pöörlemisteljest:

$$d := \mathrm{22.8 \times cm \frac{10^{-2} \times m}{1 \times cm} = 2.28 \times 10^{-1} \times m}$$
```{r label = "d"}
d <- 22.8e-2
```

Pendelkeha mass:

$$m := \mathrm{0.3667 \times kg = 3.667 \times 10^{-1} \times kg}$$
```{r label = "m"}
m <- .3667
```

Suhteline erinevus:

```{=tex}
\begin{align}
R := \frac{|f - r|}{f}
(\#eq:relative-difference)
\end{align}
```
